臺灣屏東地方法院民事判決　九十一年度訴字第二一一號
　　原　　　告　甲○○
　　被　　　告　乙○○
右當事人間債務人異議之訴事件，本院判決如左：
    主      文
本院九十年度執字第三七七九號對原告所為之強制執行程序應予撤銷。
訴訟費用由被告負擔。
    事      實
甲、原告方面：
一、聲明：求為判決如主文第一項所示。
二、陳述：
(一)原告為中華電信股份有限公司（下稱：中華電信公司）員工，訴外人鄭幸生與其
    訂立股票轉讓契約三份，向其購買中華電信公司民營化第二階段釋股之員工自由
    認購股權三十張（每份所出賣之數量分別為五張、二十張、五張），以每張股票
    之股權為單位，支付原告每單位新台幣（下同）一萬五千元，並約定鄭幸生須於
    第二階段釋股之繳款期限前三日提出股款給原告，代繳所應繳納之股款；若原告
    有違約事由，須賠償買受人每張十五萬元之金額，原告並簽發面額分別為七十五
    萬元、三百萬元、七十五萬元之本票各一張交付鄭幸生，以為若有違約時賠償之
    用，後鄭幸生分別將契約轉讓予訴外人尹鴻彬（購買數量為五張）及被告（購買
    數量為二十五張），故本件認購權利之買賣契約係存在於原告與鄭幸生間，鄭幸
    生嗣後再與被告間簽訂買賣契約與原告並無關係。即使鈞院認定系爭買賣契約係
    存在於兩造間，被告並未將買賣價金交付原告，原告就此得主張同時履行抗辯。
(二)系爭本票必須原告有違背「股票買賣契約書」之約定時，方得行使票據權利，此
    見諸股票轉讓合約書第四條約定，本件「買受股票權利」之買賣，需由買受人支
    付買受股票之股款，今被告根本未將買受股票所需要之股款交付原告，原告無法
    買受股票，再將股票交付被告，原告並無違約事由，系爭本票尚不得行使。
(三)本件被告取得系爭本票並非前手單獨將本票交付，而是以轉讓方式將全部買賣契
    約所生之權益讓售，被告並不受票據法上抗辯制度之保障。再者，被告所取得之
    系爭本票，原係屬於整個「股票買賣契約書」之附件，系爭本票原所黏貼之白紙
    旁，尚有附註「左列本票屬附件，不得單獨行使，須與原合約書合一始生效力」
    之文字，被告乃自行單獨將系爭本票由原文件黏貼之白紙撕離，單獨行使本票權
    利，系爭本票應屬無效本票。
(四)綜上所陳，系爭本票既為無效本票，且原告既無任何違約事由，系爭票據之效力
    尚未發生，原告得拒絕給付票款，且被告係因債權讓與而取得系爭本票，並不受
    票據抗辯制度之保護，原告得以尚未違約之事由對抗被告，拒絕給付票款，爰依
    強制執行法第十四條第二項提起本件債務人異議之訴。
三、證據：提出臺灣屏東地方法院扣押命令、執行命令、委託書、股票買賣契約書等
    件為證，並聲請訊問證人盧清標。
乙、被告方面：
一、聲明：求為判決駁回原告之訴。
二、陳述：
(一)兩造所簽訂之股票轉讓契約書係由原告與被告親自簽訂，並非由鄭幸生轉讓予被
    告，該買賣契約之買受人實為被告而非鄭幸生，故本件債權債務之關係應直接存
    於原告及被告間，而依據兩造契約第二條約定，被告所買受者為中華電信股票，
    且於中華電信股票開始發行股票可供員工認購時，原告即有給付義務，而非第二
    階段釋股時，原告始有給付義務，中華電信公司既已開始發行股票供員工自行認
    購，被告並已將買受股票之價金（每張為十萬五千元）交付鄭幸生，被告經催告
    後未依約給付股票，被告自得行使票據權利。
(二)系爭本票所黏貼之白紙右上方雖記載：「左列本票屬附件，不得單獨行使，須與
    原合約書合一始生效力」等文字，惟其意僅在表明系爭本票係因股票買賣契約關
    係而簽發。而依票據法施行細則第十四條規定，可知所謂票據法「應記載」、「
    得記載」或「不得記載」之事項，必須是記載於票據上，始有探究其是否影響票
    據效力之餘地，如該項記載非記載於票據上，則該記載之內容，不生影響票據效
    力之問題。今系爭本票既已載明：「無條件擔任兌付」等字，顯已符合票據法第
    一百二十條第一項第四款「本票應記載無條件擔任支付」的規定，故單就本票形
    式上觀察，上開文字顯非記載於系爭本票本體上，而係記載於黏貼系爭本票之白
    紙上，而該本票無票據餘白不敷記載之情形，並不符合票據法第二十三條關於使
    用黏單之規定，且就該白紙上所述文字觀之，亦非有以該白紙作為系爭本票黏單
    之意思，則該白紙上所記載之文字，即不得認屬系爭本票上之記載，自不發生影
    響系爭本票效力之問題。因此，系爭本票之票據行為已具有法定要件，縱其票據
    原因有瑕疵，仍屬有效本票。
三、證據：提出股票買賣契約書等件為證。
丙、本院依職權調閱臺灣高等法院高雄分院九十年度上易字第一八六號民事卷宗。
    理      由
一、原告起訴主張：其係中華電信公司員工，訴外人鄭幸生與其訂立股票轉讓契約，
    向其購買中華電信公司民營化第二階段釋股之員工自由認購股權共二十五張，以
    每張股票之股權為單位，支付原告每單位一萬五千元之轉讓權利金，並約定鄭幸
    生須於第二階段釋股之繳款期限前三日提出股款給原告，代繳所應繳納之股款；
    若原告有違約事由，須賠償買受人每張十五萬元之金額，並由原告簽發面額七十
    五萬元及三百萬元之本票各一張交付鄭幸生，以作為若有違約時賠償之用。後鄭
    幸生分別將上開契約轉讓予被告，而於中華電信第二次員工認股作業開始前，被
    告經原告催告後，並未依約給付股款，原告無法購買股票交付予被告，原告無違
    約情事，系爭本票債權並不存在，且系爭本票亦屬無效本票，被告不得行使本件
    票據權利，爰依強制執行法第十四條第二項提起本件債務人異議之訴。
二、被告則以（一）兩造所簽訂之股票轉讓契約書係由原告與被告親自簽訂，並非由
    鄭幸生轉讓予被告，該買賣契約之買受人實為被告而非鄭幸生，故本件債權債務
    之關係應直接存於原告及被告間，而依據兩造契約第二條約定，被告所買受者為
    中華電信股票，且於中華電信股票開始發行股票可供員工認購時，原告即有給付
    義務，而非第二階段釋股時，原告始有給付義務，中華電信公司既已開始發行股
    票供員工自行認購，被告並已將買受股票之價金交付鄭幸生，被告經催告後未依
    約給付股票，被告自得行使票據權利。（二）系爭本票所黏貼之白紙右上方雖記
    載：「左列本票屬附件，不得單獨行使，須與原合約書合一始生效力」等文字，
    惟其意僅在表明系爭本票係因股票買賣契約關係而簽發，該項記載非記載於票據
    上，則該記載之內容，不生影響票據效力之問題。因此，系爭本票之票據行為已
    具有法定要件，縱其票據原因有瑕疵，仍屬有效本票等語，資為抗辯。
三、原告主張主張鄭幸生與原告訂立股票轉讓契約，向原告購買中華電信公司之員工
    自由認購股權，以每張股票之股權為單位，支付原告每單位一萬五千元之轉讓權
    利金，嗣鄭幸生將上開契約權利全部轉讓予被告，業據其提出股票買賣契約書等
    件為證，惟被告則以前揭情詞置辯，是以本件之爭點在於：（一）原告與鄭幸生
    間之法律關係為何？其契約內容如何約定？（二）被告與原告間之法律關係？
    （三）系爭本票是否存在不得行使之抗辯事由？經查：
(一)鄭幸生以每張股票之股權為單位，支付原告每單位一萬五千元之轉讓權利金，與
    原告簽訂股票轉讓契約，購買中華電信第二階段員工認股權利、嗣鄭幸生再將系
    爭買賣契約轉讓予被告之事實，業據原告提出股票轉讓契約書等件為證，且為證
    人盧清標到庭證述：「我是接受鄭先生委託去收購，由我代理與員工簽約，承買
    人的部分空白是要隨時轉讓給第三人。．．．．契約書簽約及認證時，皆有包括
    特別約定書，簽約現場文件是公開的。當初買賣的標的為第二階段員工認股權，
    一張股票權利金是一萬五千元，董小姐共購買二十五張，三十七萬五千元是簽約
    當天付的．．．, 錢由鄭先生給我，我再給徐先生（即原告）」、「鄭先生委託
    我的內容是，我去拜訪員工，若員工願意賣，資金部分由鄭先生出資，我核對員
    工資料，及契約是否為本人所簽後，由我負責到律師事務所作認證工作，將合約
    書正本寄給鄭先生，我的工作就算完成」等語（見本院九十一年四月十八日準備
    程序筆錄），核與原告所述其自鄭幸生處收受每張股票一萬五千元之權利金乙節
    相符，而證人盧清標既係親自經歷訂立契約之人，其證言應屬可信。另被告雖以
    兩造所簽訂之股票轉讓契約書係由原告與被告親自簽訂，並非由鄭幸生轉讓予被
    告，該買賣契約之買受人實為被告而非鄭幸生等語置辯，惟其於本院審理時亦自
    承其共交付三百七十五萬元予鄭幸生，由鄭幸生幫其尋找中華電信員工，找到時
    ，其再南下親自簽約等語（見本院上開準備程序筆錄），故被告於買賣過程中，
    所接洽之當事人均為鄭幸生，價金亦交付予鄭幸生，雖其於簽訂系爭買賣契約當
    時，原告亦在現場，然應認原告簽訂系爭買賣契約時，係對買受人鄭幸生提出之
    要約為承諾，此時原告與鄭幸生之買賣契約成立，嗣證人盧清標經鄭幸生之委任
    ，代理鄭幸生將系爭買賣契約再轉讓予被告。雖鄭幸生自始未於契約買受人欄簽
    名，然此亦無礙於原告與鄭幸生間及鄭幸生與被告間買賣契約之合意。再者，由
    被告所提出契約書中之律師見證證明書觀之，其上載有：「本律師證明附件甲○
    ○、鄭幸生君出售中華電信股份有限公司股權買賣轉合約書，切結書及商業本票
    等為出讓人親自簽章」，亦可證系爭買賣契約出賣人原為原告，後方為鄭幸生。
    而鄭幸生在系爭契約並於連帶保證人上簽名，亦僅可認該買賣契約債務之履行，
    其與身為債務人之原告負連帶履行責任，並無礙於其與被告間買賣契約出賣人之
    身分，是原告主張原告所簽訂之系爭買賣契約，買受原係鄭幸生，嗣鄭幸生再將
    之轉賣予被告之事實應堪採信。
(二)系爭契約簽訂時，兩造所爭執之特別約定書確實存在，業據證人盧清標證述屬實
    ，而契約標的物，依據證人所述，乃為中華電信公司第二階段釋放員工股票之轉
    讓權利金。且從合約書第四條約定「乙方（原告）承諾屆時需無條件配合股票轉
    讓過戶予甲方，若有違反（含員工中途離職、退休）乙方需賠償甲方一切損失」
    全旨觀察，其既特別將原告中途離職、退休列為原告違約事由，自係眼於當時
    釋股價格未確定，但依一般之認知，中華電信公司員工，得以低於上市掛牌價格
    認購公司股票，中華電信員工將該權利售出收取權利金可得利潤，而收購者亦藉
    此套利，故而始將原告於得認購時需具員工身分，視為重要，並將身分之失去列
    為違約事由，亦證盧清標之證言可採。系爭股票轉讓合約書中僅約定買賣標的為
    中華電信公司股票二十張及五張，惟對買受每張股票之價金為何，並未書明。特
    別約定書第一條則分別書明權利轉讓金為三十萬元及七萬五千元，即權利金每張
    股票一萬五千元，如此結合兩者始得謂系爭本約締訂的必要之點，「標的物」及
    「價金」已稱完備。該特別約定書第二條並對標的物數量另加補充約定：「依照
    乙方資歷（包括年資、職等、薪資）等同一條件下辦理自由認購員工股票，若有
    認購股票未達上述轉讓股票張數時，則以實際認購張數成交．．．．」。依特別
    約定書第一條所約「本人甲○○（乙方）同意以新台幣參拾萬及柒萬伍千元為轉
    讓權利金，將轉讓中華電信公司第二階段釋放員工股票予甲方共貳拾張及伍張（
    每張一千股），甲方得作為繳納『股票轉讓合約書』第二條乙方『自行繳納股款
    』之全部金額。若甲方不配合於認購繳納期限之前三日代繳乙方所應繳納之股款
    ，視同甲方放棄權利，並不得要求乙方退還權利金，．．．．」觀之，其乃將繳
    納股款之義務由買受人負擔，當買受人不願繳款時，即視同放棄權利，出賣人無
    須退還已收之權利金。顯見本件交易之標的，應係原告以中華電信公司員工身分
    得認購股票之權利，至於屆期需繳多少價格之股價，仍由買受人負責，其交易標
    的並非股票本身。此從本件每張僅一萬五千元，從其價格更足徵僅係讓與認購權
    利之交易。而依特別約定書第一條後段，出賣人負有依中華電信公司第二階段員
    工認股時程提出股票認購之申請的義務，而後由買受人負依前開時程繳納申購股
    票股款之義務，待買受人繳納股票股款後，出賣人始負有出具相關文件領取股票
    ，並將股票轉讓、交付與買受人之義務。
(三)按債務人於受通知時，所得對抗讓與人之事由，皆得以之對抗受讓人，民法第二
    百九十七條第一項前段定有明文。經查，鄭幸生向原告買得上開權利後，旋又將
    上開權利出賣予被告時，原告亦在簽約現場，故應認原告此時已受通知，其得以
    對鄭幸生抗辯之事由，亦得以對被告主張。故原告在中華電信公司第二階段釋放
    員工認股（九十年十月）前，於九十年九月七日以存證信函催告被告繳交款項，
    憑供認購員工股票，有中華電信公司九十年十一月五日信財四字第九０Ａ七００
    一一七九號函及被告不爭之存證信函、收件回執分別附於臺灣高等法院高雄分院
    九十年度上易字第一八六號民事卷及本審卷內可稽，惟被告迄無繳交該股款，原
    告自無負交付股票之義務，即不負轉讓合約書第三條所訂之違約賠償責任。
(四)系爭本票係用於原告如違約供作賠償之用，原告既未違約，則原告自得據以直接
    對抗執票之被告，依前開說明，被告不得對原告主張系爭本票之票據權利。
四、綜上所述，被告以該本票取得准予強制執行之裁定，並據以對原告為強制執行扣
    薪中，而該執行名義於成立前即有債權不成立之事由，原告依強制執行法第十四
    條第二項規定提起債務人異議之訴，主張不得對其為強制執行，即撤銷本院九十
    年度執字第三七七九號所為之強制執行程序，洵屬有據，應予准許。
據上論結，本件原告之訴為有理由，並依民事訴訟法第七十八條，判決如主文。
中　　　華　　　民　　　國　　九十一　　年　　　五　　　月　　三十一　　日
                                    臺灣屏東地方法院民事第一庭
~B審判長法官　洪  有  川
~B法　　　官　王  幸  華
~B法　　　官　柯  雅  惠
右為正本係照原本作成。
如不服本判決，應於送達後廿日內，向本院提出上訴狀。
~B法院書記官　黃佳惠
中　　　華　　　民　　　國　　九十一　　年　　　五　　　月　　三十一　　日
